臺灣高等法院民事判決　　　　　　　　93年度上易字第1110號
上　訴　人　乙○○
　　　　　　甲○○
共　　　同
訴訟代理人　王依齡律師
被 上訴 人　台灣中小企業銀行股份有限公司
法定代理人　張兆順
訴訟代理人　邱雅健
上列當事人間因撤銷贈與等事件，上訴人對於中華民國93年10
月29日臺灣臺北地方法院93年度訴字第1430號第一審判決提起上
訴，本院於94年10月4日言詞辯論終結，判決如下：
    主      文
原判決關於命上訴人乙○○塗銷所有權移轉登記，暨訴訟費用部
分均廢棄。
上廢棄部分，被上訴人在第一審之訴駁回。
其餘上訴駁回。
第一、二審訴訟費用由上訴人甲○○負擔二分之一，乙○○負擔
四分之一，餘由被上訴人負擔。
    事實及理由
甲、程序方面：
一按當事人之法定代理人代理權消滅者，應由有代理權之人承受
  訴訟，此觀民事訴訟法第170條規定甚明。被上訴人之法定代
  理人於民國93年6月10日由王榮周變更為鍾甦生，此部分已經
  原審於94年1月25日裁定准鍾甦生承受訴訟（本院卷第6-1頁）
  ；其法定代理人又於94年9月22日變更為張兆順，有其常務董
  事會議紀錄可參，茲據張兆順聲明承受訴訟（本院卷第113-1,
  113-4至113-8頁），應予准許。
二被上訴人於原審提起預備合併之訴，原審就先位聲明為其勝訴
  之判決，固無庸就備位聲明加以判決，然上訴人就其敗訴之先
  位聲明提起上訴，被上訴人於原審之備位聲明，仍生移審之效
  力。
乙、得心證之理由：
一上訴人起訴主張：被上訴人乙○○為伊債務人固康實業股份有
  限公司（下稱固康公司）、鼎淯企業有限公司（下稱鼎淯公司
    ）及林淑玲等人之保證人，詎其於該等債務人債務發生逾期
  、伊取得假扣押之執行名義後，將如原判決附表一所示之土地
  （下稱系爭土地），於民國92年5月6日以買賣為登記原因，辦
  理所有權移轉登記予被上訴人甲○○。系爭土地所有權之移轉
  ，雖形式上登記為買賣，惟實則為贈與，依民法第244條第1項
  、第4項之規定，伊自得聲請撤銷該贈與行為，並請求塗銷移
  轉登記；縱系爭土地所有權之移轉係買賣，乙○○於將受強制
  執行之際，將系爭土地脫產移轉予甲○○，均明知有害於債權
  人即伊之權利，依同條第2項、第4項之規定，伊亦得聲請撤銷
  該買賣行為，並請求塗銷移轉登記。爰依民法第244條之規定
  ，先位聲明求為被上訴人間就系爭土地贈與行為應予撤銷，被
  上訴人間就系爭土地，於92年5月6日經臺北縣新店地政事務所
  以買賣為登記原因所為之所有權移轉登記，應予塗銷；備位聲
  明求為被上訴人間就系爭土地買賣行為應予撤銷，被上訴人間
  就系爭土地，於92年5月6日經臺北縣新店地政事務所以買賣為
  登記原因所為之所有權移轉登記，應予塗銷之判決。
  被上訴人則以：乙○○僅任林淑玲之房貸保證人，未擔任固康
  公司及鼎淯公司之保證人；另系爭土地移轉簽約及地政機關受
  理收件時，伊等不知林淑玲有逾期債務及上訴人已取得假扣押
  裁定等事實；且乙○○為抵銷積欠甲○○之借款，故將系爭土
  地出讓予甲○○，非無償行為；再林淑玲尚有不動產可供清償
  ，系爭土地之移轉行為亦未害及被上訴人之債權云云，資為抗
  辯。
二原審判決(一)被上訴人間就系爭土地贈與行為應予撤銷，(二)被上
  訴人間就系爭土地，於92年5月6日經臺北縣新店地政事務所以
  買賣為登記原因所為之所有權移轉登記，應予塗銷（即就先位
  聲明為被上訴人勝訴之判決），上訴人提起上訴，聲明：
  (一)原判決廢棄。
  (二)被上訴人在第一審之訴駁回。
  被上訴人則聲明：上訴駁回。
三被上訴人主張前揭事實，提出固康公司、鼎淯公司、林淑玲授
  信明細表、授信約定書、借據等及其對該等債務人、乙○○等
  人之起訴狀（經原審以92年度重訴字1412號判決確定－原審卷
  第160-166頁）、假扣押裁定、系爭土地登記謄本等件為證（
  原審卷第7-11,30,31頁、第42-72頁）。上訴人就被上訴人對
  乙○○聲請假扣押裁定，系爭土地於92年5月6日以買賣為原因
  移轉登記予甲○○、原審92年度重訴字第1412號已判決確定等
  情不爭執。
  (一)查乙○○與訴外人林淑玲、賴世雄、賴林碧蓮任固康公司、
    鼎淯公司，另與賴世雄任林淑玲向被上訴人借款之連帶保證
    人，主債務人固康公司、鼎淯公司、林淑玲之債務餘額依序
    為1,000萬元、4,333,316元、8,973,436元及各如附表一、
    二、三所示之利息、違約金（原審卷第166頁正面、背面）
    ，經被上訴人對主債務人、連帶保證人起訴，已經原審以上
    開第1412號民事判決命乙○○及其他連帶保證人與主債務人
    就如附表一、二、三所示各本金、利息、違約金負連帶給付
    之責，業據本院調閱該民事卷宗審閱屬實，並有該民事判決
    正本在卷可憑（原審卷第160-166頁），顯見乙○○確為被
    上訴人之債務人，其債務僅論本金部分即高達新臺幣（下同
    ）23,306,752元。乙○○否認曾任固康公司、鼎淯公司之連
    帶保證人，不負連帶保證責任云云，即屬無據。
  (二)次查，系爭土地於92年5月6日於臺北縣新店地政事務所以買
    賣為原因，由乙○○移轉登記予甲○○，有土地登記謄本在
    卷可參（原審卷第30,31頁）。雖其中有贈與稅之課徵（原
    審卷第88-90頁），然此乃因系爭土地讓與人乙○○與受讓
    人甲○○為二親等血親（姊妹）關係，依遺產及贈與稅法第
    5 條第6款：「財產之移動，具有左列各款情形之一者，以
    贈與論，依本法規定，課徵贈與稅：‧‧‧六　二親等以內
    親屬間財產之買賣」之規定，其買賣關係以贈與論，須核課
    贈與稅，故有贈與稅之申報。但此僅為申報移轉登記文件之
    名目，受理機關並未對之為實質審查，認定上訴人間就系爭
    土地所有權移轉登記究為有償或無償行為，是本件上訴人間
    上開移轉登記是否有償，應以當時乙○○是否實際獲得對價
    為準，尚不得因稅捐機關曾課徵贈與稅，即謂上訴人間上開
    移轉登記行為當然為無償行為。
　(三)上訴人辯稱系爭土地之買賣係為抵銷乙○○對甲○○之欠款
    ，屬有償行為，並謂甲○○中國國際商業銀行000-00-00000
    -0帳戶自88年6月1日至91年12月31日間，現金支出項目374
    萬元，扣除甲○○合會款支出60萬元及生活費43萬元，餘款
    271萬元，即為乙○○向甲○○之借款，事後已還款
    2,270,750 元，尚積欠439,250元云云，並提出甲○○之存
    摺及會單等件為證。惟查，前述資金往來之情形，不能證明
    甲○○確曾交付271萬元予乙○○，更無法確認係借款。況
    上訴人間長達3年半之資金往來，其等未提出曾經結算或對
    帳之證據，如何得知欠款尚餘若干？而以系爭土地抵銷又以
    若干金額計算，亦未據上訴人舉證以實其說，尚難僅憑甲○
    ○之存摺、會單等，即謂上訴人間確有借貸關係存在，且以
    系爭土地之移轉登記抵銷債務。況系爭土地公告現值達
    1,122,500元〔（803＋544）×2500×1/3＝1,122,500〕，
    被上訴人於前開移轉登記申報買賣價格則為1,121,675元（
    原審卷第88, 89頁，系爭2筆土地契約價額分別申報669,175
    元、452,500元，計1,121,675元）。則上訴人空言辯稱系爭
    土地為經濟開發不易之林地，且權利範圍為1/3，買賣價格
    應較公告現值為低云云，即非可取。又上訴人間就系爭土地
    所有權移轉登記之價值，縱以公告現值論，亦與前開上訴人
    所稱乙○○尚積欠甲○○之借款餘額439,250元顯不相當（
    達2.5倍），遑論系爭土地市場實際交易價格必高於公告現
    值，此與一般抵銷債務時，債務人恆以相當價額之土地相抵
    之情形顯不相同，上訴人上開其等間之移轉登記行為屬有償
    行為之辯解，自無可採，且不因其等為姊妹而可認為有何不
    同，應認乙○○將系爭土地所有權移轉登記予甲○○時，甲
    ○○未給付相當之對價，而屬於無償行為。
  (四)上訴人另辯稱被上訴人未得其同意，逕與主債務人林淑玲就
    坐落臺北市○○區○○段2小段595地號土地及門牌號碼臺北
    市○○○路○段38之1號9樓之1建物（下稱系爭松山區房地）
    之最高限額1,500萬元抵押權，以1,130萬元和解，被上訴人
    顯放棄370萬元之擔保物權，乙○○自得免除相當於370萬元
    之保證債務，而原判決謂被上訴人尚有本金3,026,152元未
    受償，少於其免除之保證債務370萬元，則上訴人間就系爭
    土地之移轉登記行為，未對被上訴人之債權造成損害云云。
    惟查被上訴人執原審92年度重訴字第1412號民事判決為執行
    名義，主債務人固康公司、鼎淯公司、林淑玲積欠之債務為
    如附表一、二、三所示之本金、利息、違約金，本金即達
    23,306,752元，有如前述。林淑玲為附表三債務之主債務人
    外，同時亦為固康公司、鼎淯公司之連帶保證人，另訴外人
    賴世雄（已死亡）亦為上開三主債務人之連帶保證人（見附
    表一、二、三所載主債務人及連帶保證人）；林淑玲並以其
    所有系爭松山區房地（嗣移轉登記予李滄南）、與賴世雄共
    有坐落臺北縣新店市○○段下五十六分小段108-5、108-9地
    號土地（應有部分各1/2，下稱系爭新店安坑段土地）依序
    設定最高限額1,500萬元、1,200萬元予被上訴人（本院卷第
    124-126頁），上開抵押物依原法院93年度執字第3864號執
    行事件鑑價底價依序為13,063,848元、7,192,096元（原審
    卷第40,41頁），嗣被上訴人就系爭松山區房屋與所有權人
    李滄南以1,130萬元達成和解而撤回執行執行結果（本院卷
    第129頁），此部分應認被上訴人拋棄擔保物權1,763,848元
    （13,063,848-11,300,000＝1,763,848），非上訴人主張之
    被上訴人拋棄370萬元擔保物權。另系爭新店安坑段土地以
    691萬元拍定，被上訴人分配金額執行費用164,280元、一般
    債權6,521,912元，不足額20,567,286元，有分配表在卷可
    參（本院卷第130-133頁）。且上開執行案件，因執行金額
    不足清償債權，執行法院已依強制執行法第27條規定，發債
    權憑證予被上訴人，已據本院調閱原法院93 年度執字第
    3864號執行卷宗審閱無訛，並有債權憑證附卷足考（本院卷
    第120-122頁）。被上訴人執行未受償之20,567,286元，減
    被上訴人原得就系爭松山區房地求償即該不動產鑑價之價格
    13,063,848元，為7,503,438元（或減去和解金額1,130萬元
    ，再減去上開拋棄擔保物權1,763,848元，結果相同），則
    被上訴人主張其債權仍有600萬元未能受償一節（本院卷第
    44頁），堪認為實在。被上訴人就此未足受償金額，仍有向
    連帶保證人請求履行保證責任之實益，而乙○○目前名下並
    無其他不動產，為乙○○自認在卷（原審卷第173頁），另
    乙○○存款餘額不多（見原審卷第177頁乙○○92年度綜合
    所得稅結算申報所得資料之存款利息所得），無其他現款足
    供清償前開債務，顯然乙○○無償處分系爭土地，對被上訴
    人之債權自足以造成損害，其辯稱上開移轉登記行為未對被
    上訴人債權造成損害云云，即無可採。
  (五)按債權人依民法第244條第1項之規定，撤銷債務人所為之無
    償行為時，祇須債務人所為之無償行為有害於債權人，且該
    行為係以財產權為目的即已足，不以債務人知有損害債權人
    之債權為必要，上訴人辯稱其等不知主債務人有逾期債務及
    被上訴人已取得假扣押裁定云云，本院即無庸予以審究。而
    被上訴人為乙○○之債權人，乙○○將系爭土地無償移轉登
    記予甲○○，有害於被上訴人之債權，均如前述，被上訴人
    自得依民法第244條第1項、第4項之規定，聲請撤銷前開贈
    與行為及請求塗銷移轉土地登記之行為。然按「下列登記由
    權利人或登記名義人單獨申請之：‧‧‧八預告登記或塗銷
    登記」，土地登記規則第27條第8款定有明文。即因塗銷登
    記由權利人或登記名義人單獨申請之，系爭土地所有權人既
    已由乙○○移轉登記予甲○○，則系爭土地之權利人或登記
    名義人為甲○○一人而已，乙○○不與焉，則應負塗銷系爭
    土地於92年5月6日經臺北縣新店地政事務所以買賣為登記原
    因所為之所有權移轉登記之義務者，為甲○○，被上訴人併
    請求乙○○塗銷，即屬無據，不應准許。
四綜上所述，被上訴人依民法第244條第1項、第4項之規定，聲
  請撤銷上訴人間前開贈與行為及請求甲○○塗銷系爭土地所有
  權移轉登記之行為，為有理由，應予准許，逾此範圍之請求（
  即請求乙○○塗銷所有權移轉登記部分），於法無據，應予駁
  回。又被上訴人先位聲明勝訴部分，備位聲明部分無庸加以判
  決，至其先位聲明敗訴部分，於備位聲明，仍以相同理由不應
  准許。上開不應准許部分（請求乙○○塗銷所有權移轉登記部
  分），原審為乙○○敗訴之判決，尚有未洽，上訴意旨指摘此
  部分原判決不當，求予廢棄改判，為有理由，應由本院予以廢
  棄，改判如主文第2項所示。上開應准許部分，原審為上訴人
  敗訴之判決，核無不合。上訴意旨指摘原判決此部分不當，求
  予廢棄改判，為無理由，應予駁回。
五上訴人雖於言詞辯論期日提出臺灣士林地方法院檢察署93年度
  偵字第1355號不起訴處分書為其立證方法，然其逾時提出（民
  事訴訟法第276條規定參照），另本件因事證已臻明確，兩造
  其餘攻擊、防禦方法及所為之立證，與判決之結果不生若何影
  響，無庸再逐一予以論究，合併敘明。
據上論結，本件上訴為一部有理由，一部無理由，依民事訴訟法
第450條、第449條第1項、第79條、第85條第1項但書，判決如主
文。
中　　華　　民　　國　　94　　年　　10　　月　　18　　日
　　　　　　　　　民事第十七庭  審判長法  官  沈方維
                                      法  官  張競文
                                      法  官  湯美玉
以上正本係照原本作成。
本判決不得上訴。
中　　華　　民　　國　　94　　年　　10　　月　　18　　日
                                      書記官  賴淑真
